【裁判字號】    91,訴,1508
【裁判日期】    920319
【裁判案由】    返還不當得利
【裁判全文】
臺灣士林地方法院民事判決  九十一年度訴字第一五○八號
    原      告  丁○○
                丙○○
    被      告  甲○○
                乙○○
右當事人間返還不當得利事件，本院判決如左：
    主      文
被告甲○○應給付原告丁○○新臺幣壹拾玖萬零柒拾肆元、給付原告丙○○新臺幣肆
萬肆仟玖佰零元，及均自民國九十一年十二月四日起至清償日止，按週年利率百分
之五計算之利息，並自民國九十一年十二月四日起至遷讓門牌號碼臺北市○○○路○
段一六三巷三五弄三八號一樓房屋之日止，按月給付原告丁○○、丙○○各新臺幣
仟壹佰肆拾玖元。
被告乙○○應給付原告丁○○新臺幣壹拾捌萬元、給付原告丙○○新臺幣肆萬貳仟柒
佰捌拾元，及均自民國九十一年十二月四日起至清償日止，按週年利率百分之五計算
之利息，及自民國九十一年十二月四日起至遷讓門牌號碼臺北市○○○路○段一六三
巷三五弄三八號二樓房屋之日止，按月給付原告丁○○、丙○○各新臺幣仟元。
原告其餘之訴駁回。
訴訟費用由被告甲○○負擔八分之一、被告乙○○負擔八分之一，餘由原告丁○○負
擔。
本判決第一項於原告丁○○、丙○○分別以新臺幣柒萬元、新臺幣貳萬元為被告甲○○供擔保後，得假執行。
本判決第二項於原告丁○○、丙○○分別以新臺幣陸萬元、新臺幣貳萬元為被告乙○○供擔保後，得假執行。
原告其餘假執行之聲請駁回。
    事      實
甲、原告方面：
一、聲明：
  (一)被告甲○○應給付原告丁○○新臺幣（以下同）八十一萬元，給付原告丙○○六
    萬七千五百元，並均自起訴狀繕本送達翌日起至清償日止，按週年利率百分之五
    計算之利息，及自起訴狀繕本送達翌日起至遷讓之日止，按月各給付原告四千五
    百元。
  (二)被告乙○○應給付原告丁○○五十四萬元，給付原告丙○○四萬五千元，並均自
    起訴狀繕本送達翌日起至清償日止，按週年利率百分之五計算之利息，及自起訴
    狀繕本送達翌日起至遷讓之日止，按月各給付原告三千元。
  (三)原告願供擔保，請准宣告假執行。
二、陳述：
  (一)坐落於臺北市○○區○○段二小段六四六、六四六之一地號暨其上建物門牌號碼
    臺北市士林區○○○路○段一六三巷三五弄三八號房屋為原告與被告共有，應有
    部分各四分之一，其中原告丙○○甫於九十年九月七日買受，同年月二十五日辦
    理移轉登記在案。
  (二)詎被告甲○○、乙○○自五十八年起，即分別占有使用系爭不動產一樓、二樓至
    今，超過其應有部分範圍而為使用收益，受有不當得利，其中一樓部分每月租金
    行情約一萬八千元，二樓部分約一萬二千元。爰依不當得利之法律關係，訴請被
    告甲○○分別賠償原告丁○○自起訴狀繕本送達被告之日回溯十五年之不當得利
    八十一萬元、原告丙○○自不動產移轉登記起至起訴狀繕本送達被告之日止共十
    五個月之不當得利六萬七千五百元及法定遲延利息，並自起訴狀繕本送達翌日起
    至遷讓房屋之日止，按月各給付原告四千五百元，另被告乙○○應分別賠償原告
    丁○○五十四萬元、原告丙○○四萬五千元及法定遲延利息，並自起訴狀繕本送
    達翌日起至遷讓房屋之日止，按月各給付原告三千元。其計算式如下：
  (1)被告甲○○部分：
    賠償原告丁○○：18000（每月租金）/4（應有部分）x180（月）=810000
    賠償原告丙○○：18000（每月租金）/4（應有部分）x15（月）=67500
    按月給付：18000（每月租金）/4（應有部分）=4500
  (2)被告乙○○部分：
    賠償原告丁○○：12000（每月租金）/4（應有部分）x180（月）=540000
    賠償原告丙○○：12000（每月租金）/4（應有部分）x15（月）=45000
    按月給付：12000（每月租金）/4（應有部分）=3000
三、證據：提出土地登記謄本、建物登記謄本、地價謄本、通知書、存證信函、房屋
    稅繳款書、中信房屋委託書、房地產標的現況說明書、住商不動產租屋資料表、
    售屋資料表等影本各一件、戶籍謄本二件、照片三十八幀為證。
乙、被告方面：
一、聲明：求為判決原告之訴及假執行之聲請均駁回。
二、陳述：
  (一)系爭房屋為原告與被告共有，被告自五十八年起即居住該址，未曾談過租金或分
    管問題。
  (二)被告並未不准許原告居住該址，係原告自己不願意遷入。
  (三)原告請求租金長達十五年，數額過高，無法負擔，並主張消滅時效抗辯。
丙、本院依職權勘驗現場，並調閱本院九十一年度執字第一○一八八號民事執行卷宗
    。
    理      由
壹、程序方面：
    按訴狀送達後，原告不得將原訴變更或追加他訴，但擴張或減縮應受判決事項之
    聲明，不在此限，又被告於訴之變更或追加無異議，而為本案之言詞辯論者，視
    為同意變更或追加，民事訴訟法第二百五十五條第一項第三款、第二項分別定有
    明文。經查，本件原告起訴時，其訴之聲明第一項、第二項原為：「被告甲○○
    應給付原告丁○○新臺幣八十一萬元整，被告甲○○應給付原告丙○○新臺幣六
    萬七千五百元整，暨起訴狀送達被告翌日起至清償日止，按年息百分之五計算之
    利息。被告乙○○應給付原告丁○○新臺幣五十四萬元整，被告乙○○應給付原
    告丙○○新臺幣四萬五千元整，暨起訴狀送達被告翌日起至清償日止，按年息百
    分之五計算之利息」，嗣於九十二年三月五日言詞辯論期日當庭擴張訴之聲明如
    事實欄所述，被告無異議而為本案之言詞辯論，揆諸前揭說明，核與民事訴訟法
    第二百五十五條第一項第三款、第二項規定相符，應准原告為前述聲明之擴張，
    合先敘明。
貳、實體方面：
一、本件原告起訴主張：坐落於臺北市○○區○○段二小段六四六、六四六之一地號
    暨其上建物門牌號碼臺北市士林區○○○路○段一六三巷三五弄三八號房屋為原
    告與被告共有，應有部分各四分之一，詎被告甲○○、乙○○自五十八年起，即
    分別占有使用系爭不動產一樓、二樓至今，超過其應有部分範圍而為使用收益，
    受有不當得利，其中一樓部分每月租金行情約一萬八千元，二樓部分約一萬二千
    元，爰依不當得利之法律關係，訴請被告甲○○分別賠償原告丁○○十五年之不
    當得利八十一萬元、原告丙○○十五個月之不當得利六萬七千五百元及法定遲延
    利息，並自起訴狀繕本送達翌日起至遷讓房屋之日止，按月各給付原告四千五百
    元，另被告乙○○應分別賠償原告丁○○五十四萬元、原告丙○○四萬五千元及
    法定遲延利息，並自起訴狀繕本送達翌日起至遷讓房屋之日止，按月各給付原告
    三千元等語。被告則以：系爭房屋為原告與被告共有，被告自五十八年起即居住
    該址，未曾談過租金或分管問題，被告並未不准許原告居住該址，係原告自己不
    願意遷入，又原告請求租金長達十五年，數額過高，被告無力負擔，並主張消滅
    時效抗辯等語資為抗辯。
二、原告主張坐落於臺北市○○區○○段二小段六四六之一地號暨其上建物門牌號碼
    臺北市士林區○○○路○段一六三巷三五弄三八號房屋為原告與被告共有，應有
    部分各四分之一，被告甲○○、乙○○分別長期占有使用系爭不動產一樓、二樓
    至今之事實，業據其提出土地登記簿謄本、建物登記謄本、房屋稅繳款書各一件
    、戶籍謄本二件為證，且為被告所不爭執，復經本院於九十二年二月二十一日會
    同兩造勘驗現場，製作勘驗筆錄附卷足參，原告此部分主張堪信為真正。
三、按「無法律上之原因而受利益，致他人受損害者，應返還其利益」，「依其利益
    之性質或其他情形不能返還者，應償還其價額」，民法第一百七十九條前段、第
    一百八十一條但書分別定有明文。復按，「各共有人按其應有部分，對於共有物
    之全部雖有使用收益之權。惟共有人對共有物之特定部分使用收益，仍須徵得他
    共人有全體之同意，非謂共有人得對共有物之全部或任何一部有自由使用收益之
    權利」（最高法院六十二年臺上字第一八○三號判例要旨參照），「民法第八百
    十八條所定各共有人按其應有部分，對於共有物之全部有使用收益之權。係指各
    共有人得就共有物全部，於無害他共有人之權利限度內，可按其應有部分行使用
    益權而言。故共有人如逾越其應有部分之範圍使用收益時，即係超越其權利範圍
    而為使用收益，其所受超過利益，要難謂非不當得利」（最高法院五十五年臺上
    字第一九四九號判例要旨參照），又「無權占有他人土地，可能獲得相當於租金
    之利益為社會通常之觀念」（最高法院六十一年臺上字第一六九五號判例參照）
    。查被告甲○○、乙○○各擁有系爭不動產應有部分四分之一，竟逾越其應有部
    分之範圍，分別占有使用共有物之特定部分即系爭房屋一樓、二樓，揆諸前揭判
    例說明，依社會通念，就其超越權利範圍部分，可消極減免其應支付使用該房屋
    之代價，而受有利益，致原告受有損害，自應返還其利益。惟「租金之請求權因
    五年間不行使而消滅，民法第一百二十六條定有明文。又凡無法律上之原因而得
    相當於租金之利益，致他人受損害時，如該他人之返還利益請求權，已逾租金短
    期消滅時效之期間，對於相當於已罹消滅時效之租金利益，即不得依不當得利之
    法則請求返還」（最高法院八十二年度臺上字第三一一八號判決要旨參照）。本
    件原告丁○○、丙○○各按其應有部分，請求被告分別給付起訴狀繕本送達被告
    之日回溯五年內、自不動產移轉登記即九十年九月二十五日起至遷讓返還系爭房
    屋之日止，相當於租金之不當得利，洵屬有據，至原告丁○○請求起訴前五年至
    十五年間之租金，因已逾租金短期消滅時效，而被告主張消滅時效抗辯，此部分
    請求即屬無據。
四、第按，「城市地方房屋之租金，以不超過土地及其建築物申報總價額年息百分之
    十為限」，「土地法第九十七條所謂土地及建築物之總價額，土地價額依法定地
    價，建築物價額依該管直轄巿或縣（市）地政機關估定之價額」，土地法第九十
    七條第一項、土地法施行法第二十五條分別定有明文。而法定地價，依土地法第
    一百四十八條規定，係為土地所有人依該法規定所申報之地價。又所謂年息百分
    之十為限，乃指基地租金之最高限額而言，並非必須照申報價額年息百分之十計
    算之，且尚須斟酌基地之位置，工商繁榮程度、使用人利用基地之經濟價值、所
    受利益，彼等關係及社會感情等情事，以為決定。經查，系爭不動產坐落於臺北
    市○○區○○段二小段六四六、六四六之一地號，八十六年七月申報地價均為每
    平方公尺二萬二千九百六十元，八十九年七月申報地價均為每平方公尺二萬二千
    六百四十元，系爭房屋占上開六四六地號土地六十三平方公尺、占六四六之一地
    號土地十六平方公尺，基地面積共七十九平方公尺，原告、被告應有部分各四分
    之一，該建物一、二樓權利範圍四分之一之價格為一八萬五千三百四十一元（即
    一樓、二樓權利範圍全部之價格共七十四萬一千三百六十四元，一樓、二樓之價
    格各三十七萬零六百八十二元），此有土地登記謄本、建物登記謄本、地價謄本
    各一件可憑，並有華邦不動產鑑定顧問有限公司九十一年九月十六日鑑定報告附
    於本院九十一年度執字第一○一八八號民事執行卷宗可考。本院審酌系爭房屋位
    於臺北市○○○路○段一六三巷內，屋齡老舊，步行約一分鐘為海光公園，步行
    二、三分鐘為葫蘆堵市場及葫蘆國小，延平北路五段馬路上交通便利、商業繁榮
    ，此經本院赴現場履勘屬實，有本院九十二年二月二十一日勘驗筆錄、原告所提
    之照片三十八幀在卷可稽，應認原告請求被告按月給付相當於租金之不當得利損
    害金，以該土地申報總價額不超過年息百分之七為適當，逾此部分金額之請求，
    即屬過高，尚有未洽。茲就得請求之金額及計算方式分述如下（元以下四捨五入
    ）：
  (一)被告甲○○部分：
    (1)賠償原告丁○○：
      八十六年十二月三日起至八十九年六月三十日止，共三十個月二十八天：
        {79平方公尺（土地面積）ｘ22960（申報地價）+370682（房屋價格）}ｘ
        7%（年息）／12（月）ｘ30.93（月）／4（應有部分）=98536（元）
      八十九年七月一日起至九十一年十二月三日止，共二十九個月二天：
        {79平方公尺（土地面積）ｘ22640（申報地價）+370682（房屋價格）}ｘ
        7%（年息）／12（月）ｘ29.07（月）／4（應有部分）=91538（元）
      合計五年內相當於租金之不當得利十九萬零七十四元（98536+91538=190074
        ）。
      按月給付三千一百四十九元：
        {79平方公尺（土地面積）ｘ22640（申報地價）+370682（房屋價格）}ｘ
        7%（年息）／12（月）／4（應有部分）=3149（元）
    (2)賠償原告丙○○：
      九十年九月二十五日起至九十一年十二月三日，共十四個月八天：
        {79平方公尺（土地面積）ｘ22640（申報地價）+370682（房屋價格）}ｘ
        7%（年息）／12（月）ｘ14.26（月）／4（應有部分）=44903（元）
      按月給付三千一百四十九元（計算式同前(1)）。
  (一)被告乙○○部分：
    (1)賠償原告丁○○：
      原告請求以每月三千元為據，較前揭計算之價格為低，自無不許之理。核算五
      年不當得利為十八萬元（3000x60=180000）。
    (2)賠償原告丙○○：
      原告請求以每月三千元為據，較前揭計算之價格為低，自無不許之理。核算十
      四個月八天之不當得利為四萬二千七百八十元（3000x14.26=42780）。
五、末按，「給付無確定期限者，債務人於債權人得請求給付時，經其催告而未為給
    付，自受催告時起，負遲延責任，其經債權人起訴而送達訴狀，或依督促程序送
    達支付命令，或為其他相類之行為者，與催告有同一之效力」，「遲延之債務，
    以支付金錢為標的者，債權人得請求依法定利率計算之遲延利息」，民法第二百
    二十九條第二項、第二百三十三條第一項前段亦分別有明文規定。從而，原告依
    不當得利之法律關係，請求被告甲○○給付原告丁○○十九萬零七十四元、原告
    丙○○四萬四千九百零三元，及均自起訴狀繕本送達被告翌日即九十一年十二月
    四日起至清償日止之法定遲延利息，並自九十一年十二月四日起至遷讓門牌號碼
    臺北市○○○路○段一六三巷三五弄三八號一樓房屋之日止，按月給付原告丁○○、丙○○各三千一百四十九元，另被告乙○○給付原告丁○○十八萬元、原告
    丙○○四萬二千七百八十元，及均起訴狀繕本送達被告翌日即九十一年十二月四
    日起至清償日止之法定遲延利息，及自九十一年十二月四日起至遷讓門牌號碼臺
    北市○○○路○段一六三巷三五弄三八號二樓房屋之日止，按月給付原告丁○○
    、丙○○各三千元，為有理由，應予准許。逾上開範圍之請求，為無理由，應予
    駁回。
六、原告陳明願供擔保，請准宣告假執行，就原告勝訴部分，於法相合，爰分別酌定
    如主文所示之擔保金額，併予准許。至原告敗訴部分，其假執行之聲請已失所附
    麗，應予駁回。
七、本件判決基礎已臻明確，兩造其餘攻防方法及訴訟資料經本院審酌後，核與判決
    不生影響，無逐一論列之必要，亦此敘明。
八、據上論結，本件原告之訴為一部有理由、一部無理由，依民事訴訟法第七十九條
    但書、第八十五條第一項、第三百九十條第二項，判決如主文。
中      華      民      國    九十二    年      三      月     十九     日
                                    臺灣士林地方法院民事第二庭
~B法      官  陳玉曆
右為正本係照原本作成。
如對本判決上訴須於判決送達後廿日內向本院提出上訴狀。
中      華      民      國    九十二    年      三      月    二十四    日
~B法院書記官  謝金宏


司法院資訊處製作；財團法人民間司法改革基金會備份。
